【裁判字號】    98,訴,197
【裁判日期】    990105
【裁判案由】    水土保持法
【裁判全文】
臺中高等行政法院判決
                                       98年度訴字第197號
                                    98年12月29日辯論終結
原      告  甲○○
輔  佐  人  丙○○
被      告  南投縣政府
代  表  人  乙○○
訴訟代理人  丁○○
上列當事人間因水土保持法事件，原告不服行政院農業委員會中
華民國98年4月7日農訴字第0980103418號訴願決定，提起行政訴
訟，本院判決如下︰
    主  文
訴願決定及原處分均撤銷。
訴訟費用由被告負擔。
    事實及理由
一、事實概要：
    緣原告於民國（下同）97年4月11日擬具簡易水土保持申報
    書，經由南投縣國姓鄉公所（下稱國姓鄉公所），向被告機
    關申請於南投縣國姓鄉○○段山坡地保育區1953（使用地類
    別：丙種建築用地）、1954（使用地類別：農牧用地）地號
    土地（下稱系爭土地）上從事整坡作業，經被告機關於97年
    5月20日以府農管字第09700793320號函核准其整坡作業之開
    挖整地面積4,000平方公尺、挖填土石方量1,200立方公尺，
    以作為農牧種植之用，以挖填平衡為原則，禁止大規模開挖
    行為。嗣被告機關於97年8月18日派員赴現場勘查，發現原
    告並未依所核定之簡易水土保持申報書內容施作，涉及其他
    開挖及施設平台情事，乃以原告違反水土保持法第23條第1
    項之規定，依同法第33條第1項第2款，以97年11月13日府農
    管字第09702155830號裁處書裁處原告新臺幣（下同）6萬元
    罰鍰，命立即停止一切非法、使用行為，並應於基地邊坡地
    帶植生覆蓋及截流排水及做好水土保持處理與維護。原告不
    服，提起訴願，遭決定駁回，遂提起行政訴訟。
二、本件原告主張：
（一）原告於96年12月31日買受系爭土地，並經賣方於同年12月
      20日向南投縣埔里地政事務所申請鑑界，於97年2月19日
      現場指界點交，當場設有9個共認土地界標為憑，且經鄰
      地段1965地號於97年6月17日鑑界確定鄰界線均符合。
（二）本件原告就所有系爭土地山坡地上整坡作業，於97年4月
      17日（按：應為11日之誤）向被告機關申請簡易水土保持
      ，經被告機關以97年5月20日府農管字第09700793320號核
      准，原告申請並核准開挖整地面積為4,000平方公尺，並
      未涉及其他開挖以及違規情事。國姓鄉公所勘查之平台，
      係原本之平台，原告僅將平台上久未清理之雜草清理，平
      台即自然呈現。況且，原有之平台及原告開發之部分，尚
      未超過4,000平方公尺。
（三）被告機關於98年8月31日就系爭土地為複丈實測，原告對
      此土地複丈實測圖有異議，說明如下：
  １、該圖內標紅色三角形申請開發範圍，與原告合法申請開發
      範圍不同，原告合法申請開發範圍為4,000平方公尺，被
      告標示範圍內約僅1,500平方公尺。
  ２、有關該圖內標黃色第3平台寬5.89公尺、長22.27公尺、面
      積114平方公尺，超出申請範圍面積91平方公尺。原告於
      現場依南投縣埔里地政事務所施測時所設土地界標，再為
      重新實地丈量，在合法申請開發內約寬2.5公尺，未超出
      申請範圍，均在原告持有土地內，只有舊有道路加寬，坡
      度為30度逃生用道路，實地無平台，顯與該圖不符。
  ３、有關該圖內標綠色石牆有超出土地界線外，惟經原告實地
      丈量，均在合法申請開發範圍內，未超出土地界線外，與
      被告機關複丈實測圖超出土地界線外長約6.5公尺不符。
      又被告機關於本件申請之核准函內說明，本案同意依圖面
      說明施設，卻又在裁處書內載明，應於基地邊坡地帶植生
      覆蓋及截流排水，以維護山坡地之安全，並於基地四周作
      好水土保持處理與維護。原告於設計圖上就有水溝之設計
      ，原意即為便於作農牧種植之用，況現場即有農路，且鄰
      界地又為國有地，若未作石牆，如遇颱風，恐已造成土石
      流失。
（四）原告自國姓鄉公所97年7月31日來函要求停止施工，即未
      再施工，且於停工期間遇二、三次強烈颱風，到處皆有嚴
      重損害，惟系爭土地皆未受損，下方亦未有土石流失，顯
      見原告已依所核定之土地為完善之水土保持及維護，並未
      違反水土保持法之規定。被告機關以原告未依所核定之水
      土保持計畫項目，實施水土保持處理與維護，及涉有其他
      開挖與施設平台等情事，顯與實情不符。爰聲明求為判決
      ：(一)訴願決定及原處分均撤銷。(二)訴訟費用由被告負擔。
三、被告則以：
（一）本案前經被告機關核准，原告所申請簡易水土保持申報書
      開發目的內，只申請第2項從事農、林、漁、牧地之開發
      利用所需之整坡作業，而整坡作業係依地形地貌將地表上
      之雜木草或農作物翻鬆清除而實施，再者，原告所提申請
      書所檢附之書圖並無開挖整地施設平台項目，且被告機關
      核准函說明三應遵照事項辦理內，亦未有核准平台事項，
      由基地所拍攝之相片，已明確顯示原告擅自擴及開挖與施
      設平台。另本案經鈞院為現場履勘，發現原告更擅自施設
      砌石牆（高度達約4公尺），並自承係於整坡作業中一併
      施作，按此依「水土保持技術規範」第125條第1項第5款
      規定，應提出設計圖申請，惟原告於其所提簡易水土保持
      申報書中，亦未有任何砌石之相關設計圖。是原告確未依
      被告機關所核定之水土保持計畫項目，實施水土保持處理
      與維護。至於原告稱未超越所申請面積4,000平方公尺範
      圍，然依被告機關所裁處違規事實，係未依所核定之水土
      保持計畫項目實施水土保持處理與維護，並未記載越界擴
      大開挖情事，原告顯有誤解。
（二）關於原告所稱停工期間遭遇颱風，系爭土地並未受損，亦
      未有土石流失等情。按原告所施作第1個大平台及開挖平
      台右側位置，係於國姓鄉往臺中縣投136線道路上方，如
      因違規開挖造成土石滑落流失至投136線，致危及人車往
      來安全，更甚造成傷亡，更將違反水土保持法第33條第3
      項規定，而須移送地方法院檢察署偵辦。然此尚與本案違
      規之認定無涉。
（三）本案原告未依所核定之水土保持計畫項目，實施水土保持
      處理與維護，擅自涉及開挖及施設平台等行為，爾後若民
      眾均依法申請俟核准後，不依核准項目規定辦理，國土保
      安豈不破壞殆盡，山坡地如不嚴加管理維護，俟遭破壞而
      造成人民生命財產威脅或傷亡，已為時已晚。綜上，原告
      主張無理由，爰聲明求為判決駁回原告之訴。
四、經查：
（一）按「公、私有土地之經營或使用，依本法應實施水土保持
      之處理與維護者，該土地之經營人、使用人或所有人，為
      本法所稱之水土保持義務人。」「水土保持義務人於山坡
      地或森林區內從事下列行為，應先擬具水土保持計畫，送
      請主管機關核定，如屬依法應進行環境影響評估者，並應
      檢附環境影響評估審查結果一併送核：一從事農、林、漁
      、牧地之開發利用所需之修築農路或整坡作業。」「未依
      第十二條．．．規定．．．所核定之水土保持計畫實施水
      土保持之處理與維護者，除依第三十三條規定按次分別處
      罰外，由主管機關會同目的事業主管機關通知水土保持義
      務人限期改正．．．。」「有下列情形之一者，處新臺幣
      六萬元以上三十萬元以下罰鍰：．．．二違反第十二條．
      ．．規定．．．，未先擬具水土保持計畫或未依核定計畫
      實施水土保持之處理與維護者，或違反第二十三條規定，
      未在規定期限內改正或實施仍不合水土保持技術規範者。
      」水土保持法第4條、第12條第1項第1款、第23條第1項、
      第33條第1項第2款分別定有明文。
（二）本件原告為清除香蕉雜草，以利翻耕種植，於97年4月11
      日擬具簡易水土保持申報書，經由國姓鄉公所以該所97年
      4月17日國鄉農字第0970004594號函檢送該申報書，向被
      告機關申請在系爭土地上從事農地開發利用所需之整坡作
      業，經被告機關於97年4月30日派員會勘、審核後，以97
      年5月20日府農管字第09700793320號函核准原告依申報書
      所附圖面說明施設整坡作業，以便作為農牧種植之用，開
      挖整地面積4,000平方公尺、挖填土石方1,200立方公尺，
      以挖填平衡為原則，禁止土石外運及堆置外來土石；嗣國
      姓鄉公所接獲民眾檢舉原告違規，經派員勘查後，發現原
      告於系爭土地原有野溪施設砌石牆堵住排水，違反水土保
      持法規定情事，乃以97年7月18日國鄉農字第0970009174
      號函報被告機關於97年8月18日會同相關機關會勘結果，
      認原告「未依所核定之水土保持計畫實施水土保持處理維
      護，另涉及其他開挖及施設平台等情事，已違反水土保持
      法規定」，遂以系爭處分裁處原告罰鍰6萬元，命立即停
      止一切非法開發、使用行為，並應於基地邊坡地帶植生覆
      蓋及截流排水暨於基地四週做好水土保持處理與維護等各
      情，有申報書（含設計圖）、土地登記謄本、水土保持申
      報書會勘紀錄表（含水土保持申請案件審核表及會勘當日
      拍攝之照片2張）、國姓鄉公所違規使用山坡地查報表、
      被告機關違規使用山坡地案件現場會勘紀錄（含會勘當日
      拍攝之照片）與上開所舉各函附卷（本院卷第60頁）可稽
      。被告機關依據首揭規定予以裁處罰鍰，並命如前開所述
      之改正行為；及訴願決定遞予維持，駁回原告訴願，雖非
      無見。
（三）惟按「行政行為之內容應明確。」「行政機關應依職權調
      查證據，不受當事人主張之拘束，對當事人有利及不利事
      項一律注意。」「行政處分以書面為之者，應記載主旨、
      事實、理由及其法令依據。」「違反程序或方式規定之行
      政處分，除依第一百十一條規定而無效者外，因下列情形
      而補正︰一須經申請始得作成之行政處分，當事人已於事
      後提出者。二必須記明之理由已於事後記明者。三應給予
      當事人陳述意見之機會已於事後給予者。四應參與行政處
      分作成之委員會已於事後作成決議者。五應參與行政處分
      作成之其他機關已於事後參與者。」「前項第二款至第五
      款之補正行為，僅得於訴願程序終結前為之；得不經訴願
      程序者，僅得於向行政法院起訴前為之。」行政程序法第
      5條、第36條、第96條第1項第2款及第114條第1項、第2項
      分別定有明文。前揭書面行政處分應記載事項中之「事實
      」，除包括違規之行為外，即違規之時間、地點等及與適
      用法令有關之事項均包括之，俾達可得確定之程度，得據
      以與其他行政處分為區別，及判斷已否正確適用法律。而
      行政處分是否合於前開法定之程式，「應依既存之記載認
      定之」，苟「既存之行政處分書」未合於首開法定程式者
      ，除得依行政程序法第114條第1項、第2項規定，於訴願
      程序終結前，或向行政法院起訴前為補正外，並無於行政
      訴訟程序中，由法院或審判長為發問或告知，使原處分機
      關為充分陳述、敘明或補充之餘地（最高行政法院93年度
      判字第1624號判決、95年度裁字第2935號裁定參照）。又
      書面行政處分之補正，仍屬書面行政處分之一部，其補正
      應依前開行政程序法規定，於訴願程序終結前，或向行政
      法院起訴前，以書面為之（補正），並送達處分相對人（
      當事人），倘當事人（處分相對人）因補正行為致未能於
      法定期間內聲明不服者，其期間之遲誤視為不應歸責於該
      當事人之事由，其回復原狀期間自該瑕疵補正時起算；該
      程序欠缺之補正，尚非作成處分之行政機關於訴願或行政
      訴訟程序所為答辯說明所能替代。綜上說明，行政程序法
      第96條第1項第2款所謂「事實」，不僅指違規之行為而言
      ，即違規之時間、地點等及「與適用法令有關之事項」，
      均應予認定並明確記載，否則即屬事實記載不完備，如未
      依規定程序補正，即屬有瑕疵之違法行政處分，而應予撤
      銷。查原告前揭97年4月11日申報書「開發目的」欄，已
      明確標明：係「從事農地之開發利用所需之整坡作業：未
      滿2公頃者」、「開挖整地面積」欄亦載明：「4,000平方
      公尺。挖方與填方之加計總和1,200平方公尺」，申報書
      所附整坡作業設計圖上並以斜線標明申請整坡之位置與範
      圍及擬施設的水溝設施（本院卷第28、34頁）；而被告機
      關97年4月30日派員會同到系爭土地會勘時，於會勘紀錄
      表「實地情形概述」欄記載：「清除香蕉雜草，以利翻耕
      種植」等語；另被告機關系爭處分核准原告「依圖面說明
      施設，以便作為農牧種植之用」，「『開挖』整地面積4,
      000平方公尺、『挖填』土石方量1,200平方公尺」，並註
      明：「以『挖填平衡』為原則」，復教示原告應依「水土
      保持計畫審核監督辦法」規定申報開工及完工，縣府並將
      不定期派員檢查（以上見本院卷第36至40頁）等情。則被
      告機關於核准原告從事系爭整坡作業前，自應就原告申報
      整坡作業位置與範圍內之系爭土地現況詳予查明，載明於
      會勘紀錄並拍照存證，俾供嗣後檢查原告是否按照核准之
      設計圖施設之依據。惟被告機關於97年4月30日派員會同
      原告勘查系爭土地時，其會勘紀錄僅如上載「清除香蕉雜
      草，以利翻耕種植」等語，及拍攝會勘當時系爭土地局部
      現況相片2張（本院卷第36至38頁），然該2張照片（本院
      卷第38及113頁）經與本院98年8月27日履勘當時在相同位
      置拍照之相片（本院卷第106頁）兩相比對觀察，該相片
      所示系爭土地局部位置整地前後之地表相貌並無差別（本
      院卷第38、113與106頁）；又被告機關核准原告「從事農
      地開發利用『整坡』作業」之「開挖」整地面積多達4,00
      0平方公尺、「挖填」土石方量有1,200平方公尺，且以「
      『挖填平衡』為原則」，從而，系爭土地因原告從事整坡
      作業後致地表裸露，是否為原告以前揭核准方式從事整坡
      作業之結果，即非無斟酌之餘地。故被告機關所提97年8
      月18日會勘時拍攝系爭土地整坡後地表裸露之照片（本院
      卷第46至52頁），尚難憑為原告違規之證據。再被告機關
      系爭處分「事實」欄對於原告違規部分，僅記載「涉及其
      他開挖及施設平台等情事」（本院卷第59頁），但所指「
      涉及其他開挖」為何，有無包含前揭國姓鄉公所97年7月
      18日國鄉農字第0970009174號函說明三所示之「砌石牆」
      （本院卷第42、43頁）；「其他開挖」及「施設平台」違
      規行為之確實位置與面積如何；又所命「應於基地邊坡地
      帶植生覆蓋及截流排水」所指「基地邊坡」與「截流排水
      」措施之位置與方式為何，應如何於「基地四周做好水土
      保持處理與維護」（原處分理由4.）均未詳細載明，其所
      命改正措施亦有未明。揆諸上開說明，原處分已嫌違誤。
      次查，被告機關98年10月12日府農管字第09802138310號
      函檢送之系爭土地複丈實測圖（本院卷第142頁），其套
      繪於該圖之原告申請整坡範圍圖形，以目測觀察，其範圍
      、形狀，顯與原告申請核准之設計圖（本院卷第34頁）不
      符，亦難執為原告超出申請整坡作業範圍違規之依據。末
      查，原告於被告機關97年8月18日會勘後，旋於當日書具
      「異議函」，陳述「國姓鄉公所勘查之平台（按：即系爭
      處分認定原告違規施設之平台），係原本的平台，本人只
      是將平台上久未清理之雜草清理，平台自然呈現」（本院
      卷第55頁）等語，被告機關於作成系爭處分前，就原告有
      利於己之上該陳述未予調查審認，遂予處罰並命改正，所
      為行政程序，同有未合。
（四）綜上所述，本件原處分核有如上違誤，訴願決定予以維持
      ，亦有欠合。原告訴訟論旨均求予撤銷，非無理由。應由
      本院將訴願決定及原處分皆撤銷，由被告機關查明後，另
      為處分，以符法制，並昭折服。又本件事證已明，兩造其
      餘主張，並不影響判決之結果，無庸論究，附此敘明。
五、據上論結，本件原告之訴為有理由，依行政訴訟法第98條第
    1項前段，判決如主文。
中    華    民    國    99    年    1     月    5     日
                臺中高等行政法院第二庭
                          審判長法  官  胡  國  棟
                                法  官  林  秋  華
                                法  官  劉  錫  賢
以上正本證明與原本無異。
如不服本判決，應於判決送達後20日內向本院提出上訴書狀，其
未表明上訴理由者，應於提起上訴後20日內向本院提出上訴理由
書（須依對造人數附具繕本）；如於本判決宣示或公告後送達前
提起上訴者，應於判決送達後20日內補提上訴理由書（須附繕本
）。未表明上訴理由者，逕以裁定駁回。
中    華    民    國    99    年    1     月    5     日
                                書記官  蔡  逸  媚


司法院資訊處製作；財團法人民間司法改革基金會備份。
